【裁判字號】    96,訴,2097
【裁判日期】    970704
【裁判案由】    土地所有權移轉登記
【裁判全文】
臺灣桃園地方法院民事判決              96年度訴字第2097號
原      告  丁○○
訴訟代理人  袁曉君律師
被      告  乙○○
訴訟代理人  廖威淵律師
上列當事人間請求土地所有權移轉登記事件，本院於97年6 月11
日言詞辯論終結，判決如下：
    主      文
被告應給付原告新台幣參佰陸拾伍萬貳仟元及自民國九十六年十
二月二十五日起至清償日止，按年息百分之五計算之利息。
原告其餘之訴駁回。
訴訟費用由被告負擔十分之九，餘由原告負擔。
本判決第一項於原告以新台幣壹佰貳拾貳萬元或同面額之金融機
構無記名可轉讓定期存單為被告供擔保後，得假執行；但被告以
新台幣參佰陸拾伍萬貳仟伍佰元為原告供擔保後，得免為假執行
。
原告其餘假執行之聲請駁回。
    事實及理由
壹、程序方面：
    按「訴狀送達後，原告不得將原訴變更或追加他訴。但有下
    列各款情形一者，不在此限：二、請求之基礎事實同一者。
    三、擴張或減縮應受判決事項之聲明者。」民事訴訟法第25
    5 條第1 項第2 款定有明文。再按該規定所稱之請求之基礎
    事實同一者，係指變更或追加之訴與原訴之主要爭點有其共
    同性，各請求利益之主張在社會生活上可認為同一或關連，
    而就原請求之訴訟及證據資料，於審理繼續進行在相當程度
    範圍內具有同一性或一體性，得期待於後請求之審理予以利
    用，俾先後兩請求在同一程序得加以解決，避免重複審理，
    進而為統一解決紛爭者，即屬之。本件兩造間前於民國91年
    6 月19日就坐落桃園縣大溪鎮○○段三層小段824 地號土地
    （下稱系爭土地）簽定買賣契約（下稱系爭買賣契約），約
    定總價款為新台幣（下同）3,652,500 元，原告原以系爭買
    賣契約標的即系爭土地有客觀給付不能情事，而依民法第11
    3 條，起訴請求被告應將系爭土地移轉過戶予原告，倘被告
    無法將系爭土地過戶予原告，被告應給付原告3,652,500 元
    及自91年6 月19日起至清償日止，按年息百分之五計算之利
    息；嗣後於97年5 月19日以民事辯論意旨狀變更其請求權基
    礎為民法第246 條、第247 條，再於同年6 月11日追加請求
    權基礎為民法第110 條無權代理之損害賠償，揆諸前述說明
    ，本院認與原訴之主要爭點確有共同性，於法應予准許。
貳、實體方面：
一、原告起訴主張：兩造前於91年6 月19日就系爭土地簽立系爭
    買賣契約，約定總價金為3,652,500 元，且原告業已全部付
    清。系爭土地於簽約時係登記於李詩譚、李詩云、李詩斗、
    李詩嘉、李詩盆、李詩廳（均已歿）之名下，被告自稱其係
    系爭土地之管理人，有權「代表」所有權人出售系爭土地，
    並於簽定系爭買賣契約後，於同年6 月30日提出切結書乙件
    表明系爭土地之繼承人（李木清、李萬基、李明德、李訓辯
    、李文峰、李文典）均同意將系爭土地出典予被告（惟未辦
    理登記，下稱系爭切結書）。嗣系爭土地就李詩廳部分業已
    因分割繼承登記為第三人李文峰所有，顯然系爭土地無系爭
    買賣契約之「十一、特約事項(2)」之無法辦理產權移轉登記
    情事；而原告復於96年11月15日以桃園府前郵局第2551號存
    證信函要求被告過戶系爭土地，被告業於同年月16日收受，
    惟上開請求均遭被告拒絕。綜上，被告就系爭買賣契約顯有
    給付不能且可歸責之情事，爰依民法第246 條、第247 條規
    定請求被告返還收受之總價金，若本院認前述請求不存在，
    則依據民法第110 條無權代理之規定，請求被告賠償原告支
    付價金之損失，並為聲明：除假執行之擔保金額外，餘均如
    主文所示。
二、被告則以：系爭買賣契約應係成立於原告與李詩譚、李詩云
    、李詩斗、李詩嘉、李詩盆、李詩廳等人之繼承人間，被告
    僅為該繼承人等之代理人。又被告於簽立系爭買賣契約時，
    已明確告知原告，系爭土地因數代繼承人均未辦理繼承登記
    ，故無法辦理過戶，出賣予原告者乃系爭土地之永久使用權
    ；且依系爭買賣契約「十一、特約事項(2)」之約定，亦可證
    原告於買賣系爭土地時明知產權移轉登記有困難，而先行取
    得永久使用權；而系爭土地於兩造簽立系爭買賣契約後，旋
    即於代書處辦理點交，原告取得系爭土地使用權迄今5 年多
    ，並無任何人向原告就系爭土地主張權利或無權占有。另李
    文峰僅係系爭土地中之一房繼承人，原告未能舉證他房繼承
    人能辦理過戶，故難以遽認系爭土地可辦理產權移轉登記。
    綜上所述，原告所主張系爭買賣契約有給付不能情事，應無
    理由。並聲明：原告之訴與假執行聲請均駁回；如受不利判
    決，願供擔保請准宣告免為假執行。
三、兩造不爭執事項：
(一)、原告前曾於91年6 月19日與被告就系爭土地簽訂系爭買賣契
    約，總價款約定為3,652,500 元，原告業已付清全部價款。
(二)、系爭土地於簽約時係登記於李詩譚、李詩云、李詩斗、李詩
    嘉、李詩盆、李詩廳（均已歿）之名下，被告自稱其係系爭
    土地之管理人，有權「代表」所有權人出售系爭土地，並於
    簽定系爭買賣契約後，於91年6 月30日提出切結書乙件表明
    系爭土地之繼承人（李木清、李萬基、李明德、李訓辯、李
    文峰、李文典）均同意將系爭土地出典予被告（惟未辦理登
    記）。現系爭土地就李詩廳部分業已因分割繼承登記為第三
    人李文峰所有。原告曾於同年月15日以桃園府前郵局第2551
    號存證信函要求被告過戶系爭土地，被告業於96年11 月16
    日收受，惟上開請求均遭被告拒絕。
四、本院判斷：本件原告起訴主張被告就系爭買賣契約顯有給付
    不能且可歸責之情事，爰依民法第246 條、第247 條規定請
    求被告返還收受之總價金，若本院認前述請求不存在，則依
    據民法第110 條無權代理之規定，請求被告賠償原告支付價
    金之損失等語，然此為被告所抗辯，並以前揭情詞置辯。是
    本件之爭點乃在於：(1)被告為系爭契約之當事人或代理人？
    (2)被告獲得授權之範圍為何？系爭契約之應履行範圍為何？
    被告應否負擔債務不履行之損害賠償責任？或被告應否依據
    無權代理對原告負擔損害賠償責任？茲論述如下：
(1)、被告就系爭契約之簽定係立於代理人之地位。
    按「解釋契約，固須探求當事人立約時之真意，不能拘泥於
    契約之文字，但契約文字業已表示當事人真意，無須別事探
    求者，即不得反捨契約文字而更為曲解。」最高法院17年上
    字第1118號判例可資參照。再按「代理人於代理權限內，以
    本人名義所為之意思表示，直接對本人發生效力。前項規定
    ，於應向本人為意思表示，而向其代理人為之者，準用之。
    」民法第103 條第1 項定有明文。本件原告雖主張被告為系
    爭買賣契約之出賣人，亦即被告應係系爭買賣契約之當事人
    等語。惟依據原告所提出，並為兩造所不爭執之不動產買賣
    契約書所載：「茲立契約書人買主丁○○（即本件原告）（
    以下簡稱甲方）賣主李詩譚（亡）、李詩云（亡）、李詩斗
    （亡）、李詩嘉（亡）、李詩盆（亡）、李詩廳（亡）（以
    下簡稱乙方）代表人即管理人乙○○‧‧‧。」以及契約末
    頁買賣雙方簽署之「買主（甲方）丁○○、賣主（乙方）李
    詩譚（亡）、李詩云（亡）、李詩斗（亡）、李詩嘉（亡）
    、李詩盆（亡）、李詩廳（亡）乙方代表人即管理人兼連帶
    保證人乙○○」等文，已可見雙方在簽署系爭買賣契約時，
    即已有表明被告僅為代理系爭土地之所有權人簽定系爭買賣
    契約之意涵存在。而系爭買賣契約上雖以前述業已亡故李詩
    譚等人為出賣人，但兩造均不爭執系爭土地因繼承人過多，
    在買賣當時因尚未辦理繼承登記完畢，故亦無法辦理所有權
    過戶等情，亦徵前述兩造就系爭買賣契約之出賣人記載為已
    亡故之李詩譚等人確有不得不然之處。況依據系爭土地之現
    在所有權人即系爭切結書之切結人甲○○、李木清分別到庭
    證稱：「（系爭土地）是我祖先所有的，土地沒有賣給他人
    ，有租予被告使用作墓園使用，原告與被告簽立不動產買賣
    契約之情事我不知情，我們沒有出賣的意思。李文典等五人
    他們的意思都跟我一樣，我們從頭到尾都是想要出租這筆土
    地，我租給被告的意思的意思是指被告身後要把這筆土地還
    給我們，我們出租予被告的租金是120 萬元。」（參見本院
    卷宗第63頁）、「切結書我有看過，由我簽名，是上面六人
    同時簽名的，當時我簽立該切結書的意思是因為當時有人要
    作風水，所以拜託我們出租給他們作風水，我們是交給被告
    去出租，系爭土地出租予他人作風水，如果他人風水沒有遷
    出，我們無法拿回系爭土地，所以我們也不會要他們遷出。
    」（參見本院卷宗第65頁），足認系爭土地之所有權人確實
    僅委託被告代處理系爭土地之利用事宜，被告即非屬系爭契
    約之出賣人無誤。
(2)、被告獲得授權之範圍僅為代理系爭土地之所有權人出租系爭
    土地，系爭買賣契約之履行範圍為交付原告永久使用權及自
    由處分權，被告應依據無權代理對原告負擔損害賠償責任。
    按「無代理權人，以他人之代理人名義所為之法律行為，對
    於善意之相對人，負損害賠償之責。」民法第110 條定有明
    文。本件被告獲得授權之範圍僅為代理系爭土地之所有權人
    出租系爭土地乙節，已如前述。惟依據系爭買賣契約「十一
    、特約事項(2)本約土地若無法辦理產權移轉登記，雙方約定
    自訂約日起，甲方對本約土地即擁有永久使用權與自由處分
    權，一切管理使用收益規甲方所有，一切與乙方無關。附註
    ：本案買賣日後如政府法令之修改可以分割買賣，乙方無條
    件提供一切資料（印鑑證明、戶籍謄本、印鑑章‧‧‧）至
    辦理完全為止。」等文，顯然依據系爭買賣契約之約定，出
    賣人應負擔移轉系爭土地之永久使用權及自由處分權之義務
    ，此點核與擬定系爭買賣契約之代書丙僖厚到庭證稱：「‧
    ‧‧我知道被告不是登記名義人，被告說他有權利代表土地
    現登記名義人，說他是第六房的派下，是管理人，我當時認
    為他只要敢負責任，我就可以幫他們辦理。當時被告是說他
    願意將系爭土地賣給原告，當時是說要辦理過戶的，但為擔
    保計，交款辦法第五條第二項約定，地主的合法繼承人應提
    出印鑑證明等文件，所以要在繼承辦理完畢後才能辦理過戶
    ，但因繼承不好辦理，有時無法辦出來，故會有特約事項第
    二項約定當地主那邊無法辦理繼承登記該如何處理，‧‧‧
    」（參見本院卷宗第82頁）等語相符，堪信為真實。而依據
    證人甲○○、李木清所證述，系爭土地之所有權人僅願將系
    爭土地出租與原告，且原告百年之後即需歸還系爭土地，亦
    不得將系爭土地轉讓出售，則顯然原告無法取得前述之永久
    使用權及自由處分權，被告即屬逾越授權範圍而與善意之原
    告簽定系爭買賣契約，且該逾越授權範圍之行為並未經系爭
    土地之所有權人表示同意，依法被告即應自負其責。本件原
    告為履行系爭買賣契約，業已交付總價款3,652,500 元，而
    系爭買賣契約既經本人表示不予追認，即屬不生效力，則該
    部分價金之支出應認為原告所受之損害，從而，原告依據民
    法第110 條主張被告應負擔賠償原告3,652,500 元，即屬有
    據，應予准許。
(3)、末按，給付無確定期限者，債務人於債權人得請求給付時，
    經其催告而未為給付，自受催告時起，負遲延責任。其經債
    權人起訴而送達訴狀，或依督促程序送達支付命令，或為其
    他相類之行為者，與催告有同一之效力；遲延之債務，以支
    付金錢為標的者，債權人得請求依法定利率計算之遲延利息
    ；應付利息之債務，其利率未經約定，亦無法律可據者，週
    年利率為5%，民法第229 條第2 項、第233 條第1 項前段、
    第203 條分別定有明文。本件係屬侵權行為損害賠償之債，
    自屬無確定期限者；又係以支付金錢為標的，則依上揭法律
    規定，原告就被告應給付之金額部分，僅得請求自被告受催
    告之翌日起至清償日止，按法定利率即年息5%計算之利息，
    本件原告既無法舉證其曾催告被告履行債務，故本院認原告
    僅得請求自起訴狀繕本送達被告翌日之96年12月25日起至清
    償日止，按年息百分之五計算之利息，逾此部分，即屬無據
    。
(4)、綜上，本院認被告僅為系爭買賣契約之代理人，又其逾越所
    授權限，代理本人與原告簽定系爭買賣契約，即屬無權代理
    ，依據民法第110 條之規定，被告應就善意之原告所受之損
    害，自負其責，原告為履行系爭買賣契約業已支付買賣價金
    3,652,500 元，則原告請求被告給付3,652,500 元及自96年
    12月25日起至清償日止，按年息百分之5 計算之利息，應屬
    有據，逾此部分，即屬無據，應予駁回。
五、本件兩造均陳明願供擔保，請准宣告假執行與免為假執行，
    就原告勝訴部分經核並無不合，爰各酌定相當金額擔保之，
    至原告敗訴部分，其假執行之聲請亦失所附麗，併予駁回之
    。
六、本件原告之訴為一部有理由，一部無理由，依民事訴訟法第
    79條、第390條第2項、第392條第2項，判決如主文。
中    華    民    國    97    年    7     月     4    日
                  民事第三庭    法  官  陳清怡
以上正本係照原本作成。
如對本判決上訴，須於判決送達後20日內向本院提出上訴狀。
中    華    民    國    97    年    7     月    7     日
                                書記官  劉璟佳


司法院資訊處製作；財團法人民間司法改革基金會備份。
